【裁判字號】    95,易,307
【裁判日期】    950629
【裁判案由】    恐嚇取財
【裁判全文】
臺灣士林地方法院刑事判決               95年度易字第307號
公  訴  人  臺灣士林地方法院檢察署檢察官
被      告  甲○○
上列被告因恐嚇取財案件，經檢察官提起公訴（94年度偵字第71
02號），本院判決如下：
    主  文
甲○○無罪。
    理  由
一、公訴意旨略以：被告甲○○依其常識及社會經驗，應有相當
    智識程度，可預見提供自己之帳戶存摺供他人使用，將幫助
    他人掩飾或隱匿重大犯罪所得財物，詎仍基於幫助他人犯罪
    之犯意，於不詳時間、地點，將自己所有之合作金庫第0000
    000000000 號帳戶之提款卡及密碼，交予姓名年籍不詳之人
    ，以幫助某不詳犯罪集團恐嚇取財。嗣該集團不明成員於：
    (一)民國94年1 月6 日某時，在臺北市○○路455 號前，竊取
    中環股份有限公司所有、交由司機丁○○所保管之車號EZ-3
    939 號自小客車，得手後由不明歹徒以電話與丁○○聯繫，
    要脅支付贖金以換取被竊車輛，致丁○○不得不遵從指示，
    於同年1 月10日，以ATM 匯款方式，自其孫蕭榮祺所有之第
    0000000000000 號帳戶，匯出新臺幣（下同）4 萬元贖款至
    甲○○上開帳戶，隨後即遭該犯罪集團提領一空，後按歹徒
    指示，果在臺北市○○○路與南京東路口附近尋獲被竊車輛
    。(二)同年1 月13日11時許，在臺北市○○街131 巷1 弄52號
    前，竊得乙○○所有車號HD-2089 號自小客車，並以上開相
    同方式要脅乙○○支付贖款取車，致乙○○被迫於同年1 月
    14日依歹徒指示，以ATM 匯款方式，由自己所有之第000000
    0000000 號帳戶，匯款1 萬元至甲○○上開帳戶，後為警據
    報尋線查獲被竊車輛。同年1 月28日下午2 時30分許，甲○○為掩飾犯行，持上開帳戶存摺，至臺北縣汐止市○○○路
    225 號合作金庫汐止分行，欲辦理印鑑遺失、補發金融卡及
    提領帳戶內留存之1 萬元贓款，嗣經該行行員發現異常，報
    警處理而查獲，計被告甲○○幫助該不詳犯罪集團隱匿恐嚇
    取財所得財物5 萬元，因認被告甲○○涉刑法第346 條第1
    項恐嚇取財之幫助犯罪嫌云云。
二、按犯罪事實應依證據認定之，無證據不得認定其犯罪事實，
    刑事訴訟法第154 條第2 項定有明文。又認定不利於被告之
    事實，須依積極證據，苟積極證據不足為不利於被告事實之
    認定時，即應為有利於被告之認定，更不必有何有利之證據
    ；且刑事訴訟法上所謂認定犯罪事實之積極證據，係指適合
    於被告犯罪事實之認定之積極證據而言，雖不以直接證據為
    限，間接證據亦包括在內，然而無論直接或間接證據，其為
    訴訟上之證明，須於通常一般之人均不致有所懷疑，而得確
    信其為真實之程度者，始得據為有罪之認定，倘其證明尚未
    達到此一程度，而有合理之懷疑存在時，自不能以推測或擬
    制之方法，以為有罪裁判之基礎，最高法院29年度上字第31
    05號、30年度上字第816 號、40年度台上字第86號、76年度
    台上字第4986號判例可資參照。
三、訊之被告甲○○堅決否認有上開犯行，辯稱：伊所有合作金
    庫之金融卡（即提款卡）於93年12月間，在台東火車站，因
    車禍而遺失，當時伊大皮包內之東西散落一地，而金融卡及
    寫密碼之名片均放在大皮包內之小皮包內，小皮包於散落時
    遺失。在金融卡上有合作金庫名稱及伊所有之帳號、身分證
    字號。因伊帳戶內只有17元，且還有存摺及印鑑，伊認為回
    到台北再報遺失，且當時包紮石膏，不方便出門，後來伊母
    親將其印鑑也遺失，不能提款，所以到94年1 月28日始掛失
    補發金融卡、更改密碼及印鑑，辦妥後，伊發現存摺內尚有
    10,000元，誤以為是友人丙○○匯來的，才會去提領。伊並
    沒有竊盜、恐嚇及提供帳戶予恐嚇集團之犯行等語。
四、公訴人認被告甲○○有提供帳戶予恐嚇集團使用之犯行，無
    非以(一)被告設於合作金庫之上開帳戶確實有被害人丁○○、
    乙○○遭恐嚇而匯款40,000元及10,000元進入，且被告亦有
    提領上開匯款中之10,000元。(二)被告辯稱其合作金庫汐止分
    行帳號之提款卡遺失，但依被告陳述93年12月發生車禍後，
    不但未報警亦無就醫，亦無提出任何證據可為證明確有其事
    ，且依事後通聯紀錄94年1 月6 日後被告一直在汐止，被告
    應可去辦理掛失，何以一直未去辦理補發，且縱被告於台東
    遺失提款卡，若經詐欺集團取得，亦不可能於汐止犯案，且
    詐騙集團依常理亦不可能以遺失之帳戶作為犯案工具，所以
    被告所辯不足採信。(三)被告於警詢中曾稱當時提領10,000元
    ，係不知道帳戶為何有錢，但於鈞院審理中又改稱是由丙○○匯款借她，且當時被告尚有其他數個金融帳戶可為使用，
    若其果真向丙○○借款，何以不匯入其他正常帳戶，而要求
    丙○○匯入遺失提款卡之帳戶內，顯有違常理。(四)且被告於
    合作金庫汐止分行之帳戶自92年7 月9 日至93年12月12日有
    半年未交易，顯已閒置多時，其帳戶餘僅剩17元，而該帳戶
    自94年1 月10日起即連續為詐騙集團使用為犯罪工具，依該
    帳戶交易明細可知，該帳戶顯為被告交付詐騙集團使用。(五)
    且被告辯稱同時遺失提款卡及印鑑，亦與常情不符，更與一
    般出售帳戶之情形相同等語為由。
五、經查：
  (一)公訴人並未提出積極直接之證據足資證明被告確有提供上開
    帳戶予恐嚇集團之人員作為本件恐嚇取財之使用，致使本院
    得以無合理懷疑地確信，而證人丁○○於本院審理中結證稱
    ：伊所使用車號EZ-3939 號自小客車於94年1 月6 日晚上10
    時許，在台北市○○路455 號前失竊，次日下午1 時許，伊
    去停車處開車，找不到車子，先去查有無被拖吊，查不到再
    報警。94年1 月9 日對方打電話給伊，稱車子在他那邊，並
    電話中給伊1 個帳號，後來因該帳號不能用，第二天再打電
    話給伊，再給新帳號要伊匯款，原來對方要求匯款6 萬，殺
    價後以4 萬成交，所以伊於94年1 月10日匯款4 萬給他。因
    當時伊沒有錢，所以伊叫姪子蕭榮祺在台北市○○區○○路
    之一家便利商店內ATM 匯款轉帳。打電之對方是男性，約40
    幾歲人等語（參見本院卷第27至29頁），及證人乙○○於本
    院審理中結證稱：伊所有車號HD-2089 號自小客車，在台北
    市○○路青年公園附近失竊，於94年1 月13日接到對方電話
    ，與對方討價後，對方要伊匯10,000元後可取回車子，並於
    94年1 月14日給伊帳號，伊親自在桃園縣蘆竹鄉○○路○ 段
    公司附近之統一超商以ATM 匯款，伊弟弟報警後，員警通知
    在南港尋回車子，當時伊匯款給對方後，對方一直打電話稱
    沒收到錢。打電話來的應是同一人，他自稱姓陳，是一男性
    等語（參見本院卷第30至33頁），上開2 位證人暨被害人並
    未指出身為女性之被告有其等所述實施竊盜及恐嚇取財之犯
    行；再依被告甲○○與被害人即證人丁○○、乙○○分別所
    使用之0000000000號、0000000000號、0000000000號行動電
    話，自94年1 月1 日至1 月31日止，並無通話紀錄，此有該
    通聯紀錄3 份在卷（參見偵查卷第12至79頁、第112 頁至第
    118 頁）可查，足認被害人丁○○、李信宏所述伊等遭恐嚇
    取財時，其等所使用之0000000000號及0000000000號行動電
    話於案發過程中均未有與被告甲○○所使用之0000000000號
    聯絡甚明，亦難認被告有參與上開恐嚇犯行，堪可認定。
  (二)又被告所有上開帳戶有被害人丁○○、乙○○遭恐嚇後分別
    於94年1 月10日及14日下午6 時19分許匯入之40,000元及10
    ,000 元 ，其中40,000元於94年1 月10日為不詳名男子由提
    款機提領，10,000元則為被告於94年1 月28日掛失補發金融
    卡、更改密碼及印鑑時欲提領時遭拒之事實，業為證人丁○○及乙○○於上開證稱明確，且證人即合作金庫銀行汐止分
    行襄理梁清淵於警詢中證稱：94年1 月28日下午2 時10分許
    ，發現警示戶甲○○欲辦理印鑑掛失，更換提款卡密碼及取
    款手續，伊馬上報案，甲○○有填寫1 張提款憑條，伊交還
    她本人，她將該憑撕毀丟棄在垃圾筒內等語（參見偵查卷第
    97至98頁，被告及檢察官同意有證據能力）亦明，並有被害
    人乙○○利用自動提款機匯款（ATM） 之匯款單影本1 紙、
    恐嚇取財帳戶通報警示、詐騙電話斷話申請表影本、合作金
    庫延平分行自動提款機錄影照片1 紙（時間為設定為94年1
    月9 日應有錯誤）及被告甲○○書寫之取款憑條各1 紙附卷
    （參見偵查卷第82頁、第101 頁、第102 頁、第104 頁）可
    憑，另有被告設於合作金庫銀行帳號為0000000000000 號活
    期儲蓄存款存摺影本1 本在卷（參見偵查卷第105 至106 頁
    ）及其原本與補發存摺共2 本扣案可憑，固堪認定，惟該帳
    戶之使用果如被告所辯因遺失而遭他人拾獲並進行竊車恐嚇
    取財之犯行，當非被告所能控制，亦難認其有幫助恐嚇取財
    之犯行。
  (三)被告辯稱：伊所有合作金庫之金融卡（即提款卡）於93年12
    月間，在台東火車站因車禍而遺失，當時伊大皮包內之東西
    散落一地，而金融卡及寫密碼之名片均放在大皮包內之小皮
    包內，小皮包於散落時遺失。在金融卡上有合作金庫名稱及
    伊所有之帳號、身分證字號。因伊帳戶內只有17元，且還有
    存摺及印鑑，伊認為回到台北再報遺失，且當時包紮石膏，
    不方便出門，後來伊母親將其印鑑也遺失，不能提款，所以
    到94年1 月28日始掛失補發金融卡、更改密碼及印鑑，辦妥
    後，伊發現存摺內尚有10,000元，誤以為是友人丙○○匯來
    的，才會去提領等語。按因車禍而遺失上開帳戶提款卡之
    情，被告雖未向警方報案，但一般車禍肇事雙方未必均會向
    警方報案，並無必然可疑之處；又被告確實曾受右橈骨遠端
    骨折之傷害，而於94年1 月12日、1 月26日、2 月23日至國
    防學院三軍總醫院附設民眾診療服務處門診就醫，此有該處
    診斷證明書1 紙附卷（參見本院卷第20頁）可憑，診療時間
    係於被告所述車禍受傷時間之後，時間接近，並非不合理；
    再被告主張車禍當時友人丙○○在場可證其遺失內有提款卡
    之小皮包，並指出丙○○之行動電話為0000000000號，經本
    院向亞太行動寬頻電信股份有限公司查詢，持用人確為丙○○，此有該公司函覆之查詢資料1 紙在卷（參見本院卷第68
    頁）可憑，丙○○雖經本院傳喚未著，惟被告上開此部分之
    辯解，尚非完全無據。被告主張所遺失之合作金庫金融卡
    上面有合作金庫名稱、帳號及其身分證字號，核之該行之金
    融卡確係如此記載，而依上開被害人丁○○及乙○○所述，
    其等係依不詳名之男子以電話指示匯款之帳號（非帳戶）而
    以自動提款機（ATM） 進行匯款，此有該被害人乙○○利用
    自動提款機匯款（ATM） 之匯款單影本1 紙可憑，則恐嚇之
    人既未向被害人告知被告姓名之帳戶名稱，而完全以帳號代
    之，應與被告所辯其僅遺失金融卡之情相符，堪認有據。
    而依上開被告使用之行動電話通聯紀錄顯示，94年1 月6
    日後被告雖一直在位於汐止市，惟被告以腳受傷及存款僅有
    17元為由，未辦理補發存褶；及被告雖於台東市遺失金融卡
    ，而為恐嚇集團取得，其等非不可能於其他地點犯案；再本
    件被告之上開帳戶遭警方通知銀行列為警示帳戶之時間為94
    年1 月14日晚上11時50分，此有上開恐嚇取財帳戶通報警示
    、詐騙電話斷話申請表影本可查，係於本件最後1 次恐嚇取
    財時間同日晚上6 時19分許之後，恐嚇集團於犯案前先行確
    認所拾獲之帳戶可有效使用後，再進行恐嚇取財之犯行，亦
    非不可能以遺失之帳戶作為犯案工具，是公訴人之質疑係有
    可能發生。被告雖於警訊中曾稱當時提領10,000元，係不
    知道帳戶為何有錢，惟於本院審理中又改稱是誤以為係友人
    丙○○匯款借予伊，對於錢之來源確實不知情之部分並無不
    合；且被告於案發前並不知帳戶遭人盜用，又其自稱印鑑章
    尚未遺失（自稱嗣後才遺失），尚可提領，縱另有其他數個
    金融帳戶可為使用，丙○○匯入該遺失提款卡之帳戶內，尚
    未有違常理；再被告於補辦金融卡後發現帳戶內尚有10,000
    元，誤以為係友人匯入，因而提領，亦非不合常情，按果被
    告為提供帳戶之人，且對該帳戶係作為恐嚇取財之工具亦知
    情，當避免犯行曝光才是，嗣後該帳戶既已列為警示帳戶，
    無法提領，豈有自行出面提領而甘願為警逮捕之理？綜上所
    述，足見被告所辯尚非不可採信，自難遽為認定其確有提供
    上開帳戶予恐嚇集團之人員作為本件恐嚇取財使用之犯行，
    當甚明確。
六、此外，查無其他積極證據足資證明被告甲○○有公訴人所認
    恐嚇取財之幫助犯之罪嫌，而使本院不致有所懷疑，而得確
    信其為真實之程度，揆諸前開說明，自屬犯罪不能證明，應
    為無罪之諭知。
據上論斷，應依刑事訴訟法第301 條第1 項，判決如主文。
本案經檢察官繆卓然到庭執行職務。
中    華    民    國    95    年    6     月    29    日
                  刑事第一庭審判長法  官 雷雯華
                                  法  官 張國棟
                                  法  官 賴邦元
以上正本證明與原本無異。
如不服本判決，應於判決送達後10日內，向本院提出上訴狀。
                                  書記官 陳漢朝
中    華    民    國    95    年    7     月    3     日


司法院資訊處製作；財團法人民間司法改革基金會備份。
